【裁判字號】    91,上易,208
【裁判日期】    920122
【裁判案由】    給付借款
【裁判全文】
臺灣高等法院臺中分院民事判決      九十一年度上易字第二○八號
      上  訴  人
      即被上訴人  甲○○
      上  訴  人  乙○○
右當事人間請求給付借款事件，兩造對於中華民國九十一年五月十七日臺灣彰化地方
法院九十一年度訴字第二六號第一審判決各自提起上訴，本院判決如左：
      主      文
原判決關於駁回上訴人即被上訴人甲○○後開第二項之訴部分，及訴訟費用之裁判均
廢棄。
被上訴人即上訴人乙○○應再給付對造上訴人甲○○新臺幣參拾貳萬零肆佰元，及自
民國九十一年一月十二日起至清償日止，按年息百分之五計算之利息。
其餘上訴駁回。
第一、二審訴訟費用，均由被上訴人即上訴人乙○○負擔。
      事      實
甲、上訴人即被上訴人甲○○（以下簡稱上訴人）方面：
一、聲明：
    （一）、上訴聲明部分：
            １、原判決不利於上訴人部分廢棄。
            ２、右開廢棄部分，被上訴人即上訴人乙○○（以下簡稱被上訴人）應
                再給付上訴人新台幣（下同）參拾貳萬零肆佰元，及自民國九十一
                年一月十二日起至清償日止，按年息百分之五計算之利息。
            ３、第一項第一審廢棄部分及第二審訴訟費用，均由被上訴人負擔。
    （二）、答辯聲明部分：
            １、上訴駁回。
            ２、訴訟費用由被上訴人負擔。
二、陳述：除引用原審判決所記載部分外，補稱：
    （一）、按在第二審為訴之變更或追加，非經他造同意，不得為之，但民事訴訟
            法第二百五十五條第一項第二款至第六款情形，不在此限；又請求之基
            礎事實同一者，縱於訴狀送達後，原告仍得將原訴變更或追加他訴，無
            須得被告同意，此觀同法第四百四十六條第一項、第二百五十五條第一
            項第二款規定即明。所謂請求之基礎事實同一，係指變更或追加之訴與
            原訴之主要爭點有其共同性，各請求利益之主張在社會生活上可認為同
            一或關連，而就請求之訴訟及證據資料，於審理繼續進行在相當程度範
            圍內具有同一性或一體性，得期待於後請求之審理予以利用，俾先後兩
            請求在同一程序得加以解決，避免重複審理，進而為統一解決紛爭者，
            即屬之。本件上訴人起訴時，係本以契約之法律關係請求，略以：經由
            兩造及督察楊斐雄組長居中協調，達成協議，關於被上訴人對於上訴人
            間之借貸、代墊款等數筆款項金額為一百四十萬元，上訴人捨棄利息部
            分之請求，經雙方應允，扣除被上訴人已給付之五十萬元，請求被上訴
            人應給付上訴人六十四萬元等等，原審誤上訴人就兩造間借貸或代墊款
            項之陳述，係分別就各筆款項本以借貸或委任之法律關係主張而為兩造
            勝、敗訴之論，然實質上不論係本以契約或各筆之借貸、委任關係請求
            ，然上訴人所欲主張請求被上訴人給付之基礎事實均為同一，當可不待
            他造之同意為訴之變更，先予敘明。
    （二）、上訴人本以契約之法律關係，請求被上訴人給付六十四萬元，乃依法行
            使權利，不容被上訴人恣意否認之，茲敘述理由如后：
            １、原審九十一年五月三日證人楊斐雄證稱：「當時我是警局督察，被
                告（即被上訴人）是派出所所長，原告（即上訴人）到田中分局找
                我，要解決與被告債務。兩造債務我不清楚，被告同意開票予原告
                解決債務，當時好像有開二或三張票，金額我不清楚．．．」，法
                官問以：「提示金額分別為三十萬元及三十四萬元本票二紙﹖」，
                證人證稱：「這二張票應是協調當天所開立的，我只知被告當天同
                意開票給原告，之後的事情我不清楚，我有告訴被告如果欠原告錢
                ，就開票還她就好了。」、「被告沒有告訴我『他沒有欠原告錢』
                ．．．」等語，法官提示證人證言予兩造，上訴人稱：「．．．當
                時我有拿計算書、匯款單及其餘收據正本給證人及被告看，證人向
                我表示利息不要算，金額為一百十四萬元。」，證人即稱：「當時
                我有向原告表示利息不要算」等情，被上訴人稱：「三十萬元及三
                十四萬元票是原告主動拿給我．．．因為我在警局上班，原告找上
                級主管壓我，勒索我開本票，我確實沒有欠他錢」，證人即稱：「
                當時沒有勒索情形，也沒有拿主管壓他，只是勸被告要有誠意解決
                債務」諸語，顯然，被上訴人與上訴人於九十年五月間會算時，亦
                有同為警察身分之證人楊斐雄居中協調，由上訴人提出計算書、匯
                款單及其餘收據正本，給予證人及被上訴人查核，並由證人向上訴
                人表示拋棄利息之請求，被上訴人承認向上訴人借款及墊款計一百
                十四萬元，並同意返還上開金額，而當場簽發本票予上訴人，此情
                非兩造已就會算借款、代墊款之事實達成意思表示一致之契約，尚
                有何﹖復查原審九十一年一月二十三日準備程序期日，法官問以：
                「提示（原）證二之本票﹖」，被上訴人答稱：「是我簽的．．．
                」、「本票是原告主動拿給我，並表示要我在二天內將現金六十四
                萬元交給她，但我尚未給付六十四萬。」等語，顯然被上訴人不否
                認確曾簽立本票六十四萬元交予上訴人，嗣上訴人要求被上訴人給
                付票款時，被上訴人竟以上訴人主動交付六十四萬元之本票之機會
                ，取回前開本票票據，而不為給付票款六十四萬元之事實，誠非虛
                假，是以被上訴人執稱未達成契約云云，委無足取自明。
            ２、惟有疑問者，被上訴人所簽發前述之本票，是否如被上訴人所言，
                遭脅迫或意思表示出於錯誤者云云，然承前所述，證人楊斐雄於原
                審證述：「被告沒有告訴我『他沒有欠原告錢』．．．」、「當時
                沒有勒索情形，也沒有拿主管壓他，只是勸被告要有誠意解決債務
                」及上訴人有拿計算書、匯款單及其餘收據正本，給予證人及被上
                訴人查核之客觀憑據，而被上訴人承認向上訴人借款及代墊款計一
                百十四萬元，並同意返還上開金額，而當場簽發本票予上訴人，豈
                可能係被上訴人意思表示出於錯誤或遭脅迫之情事，灼然自明。又
                試想，被上訴人為一高級警官，對於票據及其他之法律常識，當較
                一般人知之甚稔，倘未積欠上訴人一百十四萬元之事實（已清償五
                十萬元，尚積欠六十四萬元），被上訴人豈肯簽發並同意交付上訴
                人六十四萬元之本票二紙，或者於簽發後竟未於一年內撤銷簽發六
                十四萬元本票之意思表示，是以，其最合理之推論為被上訴人簽發
                二紙本票之時，實則有與上訴人逐筆會算所致，根本未遭脅迫或意
                思表示出於錯誤之情事。被上訴人除否認之外，更甚捏造係受上級
                主管壓迫，遭勒索而開本票之虛構緣由，以達無須返還六十四萬元
                之價金，其欲耍賴之用心，甚為明顯。
三、證據：除援用原審之立證方法外，補提出：訴外人張英隆立具之積欠會款證明書
    、本票影本各乙份為證，並聲請訊問證人黃譓樺及向桃園郵局調閱被上訴人帳號
    000000－0號八十三年一月間存提款情形。
乙、被上訴人方面：
一、聲明：
    （一）、上訴聲明部分：
            １、原判決關於被上訴人敗訴部分暨該部分訴訟費用之裁判廢棄。
            ２、右廢棄部分，上訴人在第一審之訴及假執行之聲請駁回。
            ３、第一、二審訴訟費用由上訴人負擔。
    （二）、答辯聲明部分：
            １、上訴駁回。
            ２、第二審訴訟費用由上訴人負擔。
二、陳述：除引用原審判決所記載部分外，補稱：
    （一）、證人即互助會之會首張英隆於原審九十一年四月十九日證稱：「．．．
            原告（即上訴人）於八十二年四月二十日參加我為會首的合會每會一萬
            元，原告於八十三年二月二十日以林明信名義標得一會標金二千元，第
            二次於八十三年八月二十日以原告名義三千一百元得標一會，標得會錢
            均有交給原告．．．」，復有證人張英隆當庭提出與其上開證述相符之
            會單一份附卷為證，其陳述為實在。上訴人於九十一年九月三日準備書
            （一）狀雖提出張英隆出具之「積欠會款證明書」、「本票」等各乙紙
            ，藉以為未收到標得會款之證據云云，然此乃臨訟勾串而來，其情明灼
            ，詳述之：
            １、會首於收齊會員之會款後，應如數交給得標之會員，會員無人倒會
                ，何來會首倒會未交會款予得標之會員，除非侵占﹖茲見該證明書
                內載「．．．本人因經濟因素未給付．．．」云云，顯屬悖理違情
                。
            ２、細譯該張本票內載，到期日未列，發票日記載「九一年四月二十日
                」，按第二次被上訴人標會之日期為八十三年八月二十日，豈有八
                十三年八月二十日得標，事隔八年之後之九十一年四月二十日始出
                具「積欠會款證明書、本票」之理﹖參諸出具證明書、本票之日期
                又為鈞院二審準備程序將終結之時，概見其臨訟勾串，顯非真實，
                未可輕採。
            ３、綜右，系爭二會均為上訴人標走之死會，其得標之會款俱未交予被
                上訴人，卻反其道而行請求其代墊之會款，稽其所為，顯有違反公
                共利益及誠實信用之方法，而為權利之濫用，非法之所許。抑有進
                者，茲上訴人二次標得之會款五十一萬八千六百元，迄未交付予被
                上訴人，而上訴人得請求返還代墊之會款為三十一萬九千六百元，
                二人互負債務，其給付種類相同，並均屆清償期，各得以其債務與
                他方之債務互為抵銷，被上訴人因之主張互為抵銷，茲兩造債權債
                務既已依法抵銷，上訴人之訴即屬無理由，原審就此未予論議，遽
                為被上訴人敗訴之判決，自有違誤。
    （二）、上訴人在原審聲請傳訊之證人張耀輝於九十一年二月二十七日庭訊時雖
            稱：「．．．八十三年一月間，原告叫我拿現金三十萬給被告，我當時
            到保一總隊安樂派出所交給被告．．．」云云，然查三十萬元之消費借
            貸，上訴人不親自交付予被上訴人，而委由無關之第三人執往被上訴人
            任職之警所交付，顯與常情有違，抑有進者，依上訴人在原審起訴狀附
            表編號一債權憑證欄所載「匯款單、另一七０、０００現金」等觀之，
            亦與張耀輝所稱現金三十萬元不符，足見張耀輝所述不實，原審以上訴
            人未能舉出其餘具體事證以證明兩造間確有消費借貸之合意存在，應認
            上訴人就本件借款三十萬元所負之舉證責任尚有未足而為上訴人敗訴之
            判決，並無違誤。
    （三）、被上訴人否認兩造有會算之事實，被上訴人雖有簽發本票予上訴人，但
            是本票債權並不存在，當時雙方債務尚未釐清，上訴人至被上訴人工作
            處所騷擾，所以被上訴人才簽發本票。
三、證據：除援用原審之立證方法外，補提出互助會單影本一份為證。
丙、本院依上訴人之聲請向桃園郵局調閱被上訴人帳號000000－0號八十三年
    一月間存提款情形。
      理      由
甲、程序方面：
    按訴之變更或追加，非經他造同意者，不得為之，固為民事訴訟法第四百四十六
    條第一項前段所明定，但訴之變更，他造當事人雖未明白表示同意，若已就變更
    之訴加以辯論而又未為不同意之表示者，當然以同意論，觀諸最高法院十九年度
    上字第三二九號判例要旨即明。經查本件上訴人原係主張本於消費借貸及返還委
    任支出之必要費用之法律關係而提起本件訴訟，嗣於本院審理時改稱係依兩造間
    會算契約之法律關係而為主張，自屬訴之變更，被上訴人雖未明白表示同意，但
    已於本院言詞辯論時否認兩造間有會算之事實，復未為不同意變更之表示，揆諸
    首開說明，則本件上訴人所為訴之變更，即屬合法，應予准許，事涉程序，合先
    敘明。
乙、實體方面：
一、本件上訴人主張被上訴人分別於八十三年一月間至八十三年十月間，陸續向其借
    款三十萬元、二十萬元、十萬元、七萬元及七萬元，總計七十四萬元，又被上訴
    人委託上訴人代其參加民間互助會二會，每會會款一萬元，被上訴人自八十三年
    三月起即未繳納會錢，上訴人代墊被上訴人之會款總計四十萬元，合計一百十四
    萬元，雖經上訴人多次促請返還，被上訴人均置之不理，九十年五月中、下旬，
    上訴人多次到被上訴人服務之彰化縣警察局田中分局田中派出所請求還款，由該
    分局分局長及督察楊斐雄組長分別居中協調，當面核算，包含會款在內，被上訴
    人確認積欠上訴人上開款項無誤，上訴人作出讓步，表示可以放棄利息之請求，
    惟應於九十年五月三十日以前湊足五十萬元現款返還，另六十四萬元部分，得簽
    發一個月票期之本票給付，上訴人並承諾於被上訴人交付前開現金及本票時，會
    將全部之匯款單等債權證明文件交還，上訴人於本票票款兌領後，借貸部分之債
    權債務就此一筆勾消。九十年五月三十日，上訴人依約到田中，被上訴人交付現
    金三十萬元（九十年五月十五日、同年月二十日已各給付現金九萬元、十一萬元
    ）及本票二張，上訴人不虞被上訴人未依約定簽發票期一個月，未詳細查看交付
    本票之到期日，即收受帶回基隆，嗣發覺被上訴人竟未依約定，交付之本票票期
    各為九十年八月三十日、九十年十二月三十日（依約定之到期日為九十年六月三
    十日）。九十年六月二日，上訴人先將本票影印留存為證，攜帶上開本票二紙到
    田中，詎被上訴人竟基於不法所有之意圖，認上訴人已將匯款單等相關債權憑證
    交付與伊，若將上開二紙本票騙回，上訴人手邊已無對被上訴人主張之任何債權
    憑證，上訴人即不能再向伊請求或主張，虛偽應允願將本票改按協議之一個月票
    期，要上訴人將前開二紙本票交與伊，由伊更改補正，上訴人不虞有詐，不知被
    上訴人已有將本票騙回之不法所有意圖，以為被上訴人確有更改補正本票到期日
    之意思，即將本票二紙交與，被上訴人取得前開二紙本票後，不但不更改票期，
    亦不將二紙本票返還與上訴人，即稱：妳去告等語，爰本於兩造間會算契約之法
    律關係，提起本件訴訟。
二、被上訴人對於簽發系爭本票予上訴人及尚未給付六十四萬元之事實，並不加爭執
    ，但否認兩造有會算之事實，並以當時雙方債務尚未釐清，上訴人至被上訴人工
    作處所騷擾，所以被上訴人才簽發本票，且上訴人標得之會款計五十一萬八千六
    百元並未交付予被上訴人，被上訴人主張抵銷後，上訴人之請求亦屬無理由等語
    置辯。
三、兩造不爭執之事實：被上訴人對於簽發系爭本票予上訴人，及尚未給付該六十四
    萬元之事實，並不加爭執，復有上訴人提出之本票影本存卷可稽，自堪認上訴人
    此部分之主張為真實。
四、當事人爭點的論斷：本件上訴人已為訴之變更，改依兩造會算契約之法律關係而
    為請求，但被上訴人則否認兩造間有會算之事實，並主張上訴人標得之會款五十
    一萬八千六百元並未交付予被上訴人，爰主張抵銷諸語為辯，因此，本件所應審
    究者，厥為（一）兩造是否確有會算之事實﹖（二）被上訴人得否主張抵銷而已
    。茲分述之如左：
    （一）、證人楊斐雄於原審審理時到庭證稱：「當時我是警局督察，被告（即被
            上訴人）是派出所所長，原告到田中分局找我，要解決與被告債務。兩
            造債務我不清楚，被告同意開票予原告解決債務，當時好像有開二或三
            張票，金額我不清楚，空白票是原告拿出來的」、「（提示金額分別為
            三十萬元及三十四萬元本票二紙）這二張票應是協調當天所開立的，我
            只知被告當天同意開票給原告，之後的事情我不清楚，我有告訴被告如
            果欠原告錢，就開票還她就好了，被告沒有告訴我『他沒有欠原告錢，
            只是因怕原告擾亂才開票給她』」等語，嗣於上訴人陳稱證人楊斐雄向
            伊表示利息不要算，金額算為一百十四萬元後，證人楊斐雄即稱：「當
            時我有向原告表示利息不要算」等情（見原審卷第八十八、八十九頁）
            稽諸被上訴人於同日庭訊時亦自陳：「三十萬元及三十四萬元票是原告
            主動拿給我．．．因為我在警局上班，原告找上級主管壓我，勒索我開
            本票．．．」等節（見原審卷第八十九頁），顯然兩造間確有會算之事
            實，要可認定，則被上訴人否認兩造間會算之事實，自不足採信。至被
            上訴人於原審固尚辯稱係上訴人找上級主管勒索伊開本票云云，然此部
            分被上訴人抗辯遭勒索之事實，被上訴人並未提出任何事證以實其說，
            即證人楊斐雄亦結稱：「當時沒有勒索情形，也沒有拿主管壓他，只是
            勸被告要有誠意解決債務」諸語（見原審卷第八十九頁），顯然被上訴
            人此部分抗辯，應係諉卸之詞，自難憑信。
    （二）、至被上訴人主張以上訴人未交付之會款五十一萬八千六百元為抵銷乙節
            ，稽諸上陳，兩造既於九十年五月間就彼此之債權債務關係會算結果，
            係被上訴人積欠上訴人一百十四萬元，而被上訴人對於業已清償上訴人
            五十萬元之事實，復不加爭執，再參酌上訴人於本院審理時復一再陳稱
            會款、借款雙方均有會算等情（見本院卷第八十五頁），顯然該會算金
            額一百十四萬元，應已包含被上訴人所主張之會款五十一萬八千六百元
            ，應可認定，則被上訴人就此部分再據而主張抵銷，自無理由。
    （三）、綜上所述，本件上訴人主張兩造間會算後，被上訴人合計積欠伊一百十
            四萬元，尚餘六十四萬元未為清償，爰本於兩造會算契約之法律關係，
            請求被上訴人應給付六十四萬元及法定遲延利息，為有理由，應予准許
            。
五、綜上所述，上訴人主張依兩造會算契約之法律關係，請求被上訴人應給付上訴人
    六十四萬元，及自起訴狀繕本送達之翌日起，即自九十一年一月十二日起至清償
    日止，按年息百分之五計算之利息，於法有據，應予准許。原審判命被上訴人應
    給付上訴人三十一萬九千六百元，及自九十一年一月十二日起至清償日止，按年
    息百分之五計算之利息，並依上訴人之聲請而為假執行之宣告部分，經核並無違
    誤，被上訴人就其敗訴部分上訴，指摘原判決該部分不當，求予廢棄改判，為無
    理由，應駁回其上訴。至原審為上訴人敗訴部分之判決，尚有未洽，上訴人就此
    部分提起上訴，請求廢棄改判，為有理由，應由本院將原判決該部分予以廢棄改
    判如主文第二項所示。
六、本件判決基礎已臻明確，兩造其餘攻擊防禦方法及舉證，核與本件判決結果不生
    影響，爰不一一論述，附此敘明。
七、據上論結，本件上訴人之上訴為有理由，被上訴人之上訴為無理由，爰依民事訴
    訟法第四百五十條、第四百四十九條第一項、第七十八條，判決如主文。
中      華      民      國    九十二    年      一      月    二十二    日
~B1民事第一庭審判長法  官  林陳松
~B2                法  官  王重吉
~B3                法  官  李寶堂
右為正本係照原本作成。
不得上訴。
~B                書記官  廖次芬
中      華      民      國    九十二    年      一      月    二十二    日
                                                                        Ｙ


司法院資訊處製作；財團法人民間司法改革基金會備份。
